臺灣嘉義地方法院民事判決　九十一年度簡上字第二二號
　　上　訴　人　重億興業股份有限公司
　　法定代理人　丁○○
　　訴訟代理人　丙○○
　　　　　　　　葉振坤
　　被 上 訴人　華南商業銀行嘉義分行
　　法定代理人　甲○○
　　訴訟代理人　乙○○
右當事人間請求返還保證金事件，上訴人對於中華民國九十年十一月二十八日本院嘉
義簡易庭九十年度嘉簡字第八四六號第一審判決提起上訴，本院判決如左：
    主  文
上訴駁回。
第二審訴訟費用由上訴人負擔。
    事    實
甲、上訴人方面：
  一、聲明：
    ︵一︶原判決廢棄。
    ︵二︶被上訴人應給付上訴人新台幣︵下同︶十四萬零一百元及至起訴狀繕本送
          達翌日起至清償日止，按年息百分之五計算之利息。
  二、陳述：除與原審判決書所載者相同茲予引用外，補稱：
    ︵一︶上訴人於民國八十三年間因聘僱外國人工作，依就業服務法第四十三條第
          一項第七款、第五十二條第三項規定，須向行政院勞工委員會︵下稱勞委
          員︶繳納保證金十四萬零一百元，上訴人以前開金額向被上訴人繳交，並
          由被上訴人出具保證金保證書在案。嗣上訴人於九十年八月二日申請解聘
          外勞，並經勞委員於九十年八月六日以台九十勞職外字第○四六九五九四
          號函解除保證責任，被上訴人即應將上訴人繳納之保證金十四萬零一百元
          返還，然被上訴人竟以上訴人所欠之債務主張抵銷。而原審亦認為兩造互
          負債務，給付種類相同，並均屆清償期，而採認被上訴人之主張，駁回上
          訴人之請求，自屬有誤。
    ︵二︶上訴人雖與被上訴人間互負債務，但上訴人均負有等值之財物作為抵押，
          上訴人對於被上訴人所負之債務乃屬借貸關係而生的，而上訴人向被上訴
          人催討之保證金一事，乃屬信用委任之性質，給付種類並不相同。
    ︵三︶被上訴人並非上訴人之股東，該保證金乃上訴人公司對於勞委會提供外勞
          人事之保證，屬於上訴人之經營資產，被上訴人是本保證書之保證人，具
          保證金之保管及保證給付之責任，無權介入上訴人資產運用情況，擅自扣
          押該保證金。
    ︵四︶依被上訴人出具之保證金保證書第三項記載：「本銀行經行政院勞工委員
          會職業訓練局以書面通知領取保證金時，應即依該通知如數撥付，絕不推
          諉或提任何異議，並放棄民法第七百四十五條所規定之先訴抗辯權。」
    ︵五︶上訴人對被上訴人雖負有債務，但債務金額多寡目前另案訴訟中，且本件
          為向第三人給付的債務，依民法第三百四十一條之規定，上訴人對於被上
          訴人所負之債務，被上訴人不得主張抵銷等語。
  三、證據：提出勞委會九十年八月六日台九十勞職外字第○四六九五九四號函、保
      證金保證書、經濟部中小企業處開會通知及決議各一件為證。
乙、被上訴人方面：
  一、聲明：駁回上訴。
  二、陳述：除與原審判決書所載者相同茲予引用外，補稱：
    ︵一︶上訴人為聘僱外勞，於八十三年十一月八日向被上訴人申請出具外勞保證
          金保證書，作為向勞委會之保證，被上訴人為顧及債權確保，要求上訴人
          提供定期存款為擔保條件，今上訴人函文勞委會解除保證責任，欲取回存
          放在被上訴人之存款。惟上訴人於八十四年八月三十一日向被上訴人借款
          三百萬元，言明八十五年一月二十四日到期清償，屆期竟未清償，尚積欠
          被上訴人二百十三萬九千四百二十一元及利息、費用等。
    ︵二︶依債之抵銷，本件上訴人請求返還款尚不足以清償其所負債務，因此，被
          上訴人依法行使抵銷，並無不妥等語資為抗辯。
  三、證據：
    ︵一︶援用原審之立證方法。
    ︵二︶提出：本院九十年度執字第六二五九號核發之債權憑證、土地及建物登記
          謄本各一件。
    理    由
一、本件上訴人起訴主張：上訴人於民國八十三年間因聘僱外國人工作，依就業服務
    法向勞委員繳納保證金十四萬零一百元，上訴人以前開金額向被上訴人繳交，並
    由被上訴人出具保證金保證書在案。嗣上訴人於九十年八月二日申請解聘外勞，
    並經勞委員函履解除保證責任，被上訴人即應將上訴人繳納之保證金返還，然被
    上訴人竟主張上訴人所欠之債務主張抵銷。上訴人雖與被上訴人間互負債務，但
    上訴人均負有等值之財物作為抵押，上訴人對於被上訴人所負之債務乃屬借貸關
    係而生的，而上訴人向被上訴人催討之保證金一事，乃屬信用委任之性質，給付
    種類並不相同。被上訴人並非上訴人之股東，該保證金乃上訴人公司對於勞委會
    提供外勞人事之保證，屬於上訴人之經營資產，被上訴人是本保證書之保證人，
    具保證金之保管及保證給付之責任，無權介入上訴人資產運用情況，擅自扣押該
    保證金。依保證書保證金所載第三項：「本銀行經行政院勞工委員會職業訓練局
    以書面通知領取保證金時，應即依該通知如數撥付，絕不推諉或提任何異議，並
    放棄民法第七百四十五條所規定之先訴抗辯權。」上訴人對被上訴人雖負有債務
    ，但債務金額多寡目前另案訴訟中，且本件為向第三人給付的債務，依民法第三
    百四十一條之規定，上訴人對於被上訴人所負之債務，被上訴人不得主張抵銷等
    語。被上訴人則以：上訴人於八十四年八月三十一日向被上訴人借款三百萬元，
    言明八十五年一月二十四日到期清償，惟屆期竟未清償，尚積欠被上訴人二百十
    三萬九千四百二十一元及利息、費用。依債之抵銷，本件上訴人請求返還款尚不
    足以清償其所負債務，因此，被上訴人依法行使抵銷，並無不妥等語資為抗辯。
二、按二人互負債務，而其給付種類相同，並均屆清償期者，各得以其債務，與他方
    之債務，互為抵銷。但依債之性質不能抵銷或依當事人之特約不得抵銷者，不在
    此限。又按抵銷，應以意思表示，向他方為之。其相互間債之關係，溯及最初得
    為抵銷時，按照抵銷數額而消滅。民法第三百三十四條第一項、第三百三十五條
    第一項分別定有明文。本件經查：
  ︵一︶上訴人目前尚欠被上訴人二百十三萬九千四百二十一元，及自八十五年四月
        一日起至清償日止，其逾期在六個月以內，按上開利率百分之十，逾期超過
        六個月者，就超過部分，按上開利率百分之二十計算之違約金，此有本院九
        十年度執字第六二五九號所核發之債權憑證附卷可按，又本件上訴人因僱用
        外國人工作，因要繳交保證金，乃由上訴人將十四萬零一百元以定期存款之
        方式，儲存在被上訴人處，由被上訴人出具保證金保證書證明，嗣因上訴人
        解聘受僱之外國人，而經勞委員同意，可向被上訴人取回前開保證金，因本
        件給付種類均屬金錢債權債務關係，且均屆清償期，前開保證金在性質上又
        非不能抵銷，則被上訴人已對上訴人為抵銷之意思表示，此為上訴人所不爭
        執，則上訴人得請求返還之保證金十四萬零一百元債之關係，已因被上訴人
        之抵銷而消滅。
  ︵二︶上訴人雖主張其所欠被上訴人之債務均有等值之財物作為抵押，被上訴人不
        得抵銷前開保證金云云。經查：上訴人因積欠借款未還經被上訴人取得執行
        名義後，聲請本院強制執行，然因上訴人無財產可供強制執行，故由本院核
        發債權憑證予被上訴人，故本件上訴人陳稱均有等值財物作為抵押一事，並
        不可採。
  ︵三︶被上訴人雖非上訴人公司之股東，然被上訴人主張債權債務抵銷一事，與是
        否為上訴人公司之股東一事無涉，亦無涉入上訴人公司經營之問題，上訴人
        執此抗辯顯無理由，至於上訴人陳稱被上訴人不得主張先訴抗辯權一事，因
        先訴抗辯權之意義及性質與本件不同，上訴人執此主張，顯然已誤解先訴抗
        辯權之意義。依上所述，上訴意旨指摘原判決不當，求予廢棄改判，為無理
        由，應予駁回上訴。
三、上訴人其餘主張及所提證據，經本院審酌結果，與上開論斷無涉或無違，不予贅
    　　述。
四、據上論結，本件上訴為無理由，依民事訴訟法第四百三十六條之一第三項、第四
    百四十九條第一項、第七十八條，判決如主文。
中　　　華　　　民　　　國　　九十一　　年　　　五　　　月　　二十二　　日
~B臺灣嘉義地方法院民事第一庭
~B　　審判長法官
~B　　法　　　官
~B　　法　　　官
右為正本係照原本作成。
本判決不得上訴。
如對本判決上訴，須於判決送達後二十日內向本院提出上訴狀，同時表明上訴理由，
如已於本判決宣示後送達前提起上訴者，應於判決送達後十日內補具上訴理由（均須
按他造當事人之人數附繕本）。
中　　　華　　　民　　　國　　九十一　　年　　　五　　　月　　 二十 　　日
~B　　書　記　官　李銷勳
